【裁判字號】    90,台上,270
【裁判日期】    900118
【裁判案由】    違反水利法
【裁判全文】
最高法院刑事判決                                  九十年度台上字第二七○號
    上  訴  人  乙○○
                丙○○
    共      同
    選任辯護人  鄭聯芳律師
    上  訴  人  甲○○
右上訴人等因違反水利法案件，不服台灣高等法院中華民國八十七年九月十六日第二
審判決（八十七年度上訴字第一九八四號，起訴案號：台灣彰化地方法院檢察署八十
五年度偵字第八三六三號），提起上訴，本院判決如左：
    主  文
原判決撤銷，發回台灣高等法院台中分院。
    理  由
本件原判決認定上訴人乙○○係榮宏砂石場之負責人，上訴人甲○○、丙○○分別係
乙○○僱用之挖土機、大貨車司機，明知彰化縣大城鄉○○○○○段堤防內三百公尺
處之濁水溪行水區內，業經彰化縣政府公告禁採，三人竟共同基於意圖為自己不法所
有之犯意聯絡，於民國八十五年十月二十八日上午九時許起，由甲○○及丙○○分別
駕駛乙○○所有之挖土機一台，及車牌號碼ＧＳ－六一七號大貨車一部，在該禁採區
之河床上挖取而盜採砂石，已盜採之面積約為直徑十二公尺寬、深約一‧五公尺，致
生洪水來臨時危及堤防、橋樑安全之公共危險，迄同日上午十時四十分許，甲○○駕
駛前揭挖土機在上開濁水溪行水區內挖取砂石交予丙○○所駕駛之大貨車時，經彰化
縣警察局刑警隊會同台灣省刑警大隊、台灣省水利局及彰化縣政府水利課人員在該禁
採區查獲，並扣得乙○○所有之挖土機一部及大貨車一部等情。因而撤銷第一審論處
上訴人等結夥三人以上竊盜罪刑之判決，改判論處上訴人等共同違反主管機關為保護
水道，禁止在行水區內擅採砂石之規定，致生公共危險罪刑，固非無見。
惟查：(一)、在行水區內擅採砂石者，水利法第九十二條之一第一項後段為刑法第三百
二十條第一項之特別規定，依特別法優於普通法之法律競合關係，應依前開水利法規
定論處，原判決理由二說明上訴人等前開盜取砂石之行為，係一行為觸犯刑法第三百
二十條第一項之竊盜罪，及違反水利法第九十二條之一第一項後段之罪，為想像競合
犯，應從一重依違反水利法第九十二條之一第一項後段之罪論科云云，尚有未合。(二)
、有罪之判決書，對被告有利之證據不採納者，應說明其理由，為刑事訴訟法第三百
十條第二款所明定。故有罪判決書對於被告有利之證據，如不加採納，必須說明其不
予採納之理由，否則即難謂無判決不備理由之違誤。證人即台灣省水利局第四工程處
職員朱鈦圭於第一審法院調查訊問時證稱盜採現場距離堤腳約一五○公尺之高灘地上
，已違反三○○公尺內禁止採取砂石之規定，故將危及河防安全之事實，已非常明確
。盜採地點距離自強大橋約二七○○公尺，且位於堤前高灘地上與目前之主深槽流況
並無直接之關連，且距離甚遠，故與目前自強大橋橋基受損及河道變更應無直接之關
連等語（第一審卷第二十九頁）。原判決採朱鈦圭之前開證言為認定上訴人等前開盜
採砂石之行為致生洪水來臨時危及堤防安全之公共危險之立論基礎，固非無據，難認
有何違法之情形。惟就其認定上訴人之前開行為，並致生洪水來臨時危及橋樑安全一
節，核與證人朱鈦圭前開所稱與目前自強大橋橋基受損無直接關連云云之卷內筆錄資
料不盡相符，已難謂無證據上理由矛盾之違法，又未說明朱鈦圭上述有利於上訴人部
分之證詞何以不足採之理由，及其認定上訴人等之行為足生危及橋樑安全之公共危險
，所憑之依據，並有判決理由不備之可議。上訴人等上訴意旨指摘原判決不當，尚非
全無理由，應認有撤銷發回更審之原因。
據上論結，應依刑事訴訟法第三百九十七條、第四百零一條，判決如主文。
中      華      民      國     九十     年      一      月     十八     日
                              最高法院刑事第四庭
                                  審判長法官  丁  錦  清
                                        法官  林  茂  雄
                                        法官  王  居  財
                                        法官  張  祺  祥
                                        法官  池  啟  明
      右正本證明與原本無異
                                              書  記  官
中      華      民      國     九十     年      二      月      一      日


司法院資訊處製作；財團法人民間司法改革基金會備份。
